【裁判字號】    92,上更(一),149
【裁判日期】    920729
【裁判案由】    偽造文書等
【裁判全文】
臺灣高等法院高雄分院刑事判決          九十二年度上更(一)字第一四九號
    上訴人
    即被告  乙○○
右上訴人因偽造文書案件，不服臺灣高雄地方法院八十九年度訴字第二五五號中華民
國八十九年七月二十八日第一審判決（起訴案號：臺灣高雄地方法院檢察署八十八年
度偵字第一九０七二號），提起上訴，判決後，經最高法院發回更審，本院判決如左
：
      主      文
原判決撤銷。
乙○○行使偽造私文書，足以生損害於他人，處有期徒刑伍月，如易科罰金，以佰
元折算壹日。
      事      實
一、乙○○於民國（下同）八十三年二月六日，自任會首，召集每會每月新台幣（下
    同）一萬元，自八十三年二月六日起至八十八年七月六日止，共計八十六會之互
    助會一組，標會地點為其高雄縣鳳山市○○○路一五二號住處。甲○○、張慧貞
    姊妹係乙○○姪女，各參加一會，張慧貞於第一會即已標取，甲○○尚為活會。
    緣張慧貞曾經乙○○介紹，向李陳金盆借款六十萬元，自八十五年五月起之利息
    ，即未能按期給付，又自八十五年五月起，亦無力繳納其死會會款，而李陳金盆
    已向乙○○索討該六十萬元借款。乙○○竟意圖為自己及第三人張慧貞之不法所
    有，於八十五年九月六日，在其住處，未經甲○○之同意，擅自偽造甲○○簽名
    及標息二千八百五十元參予標會之標單，出示於參加標會之活會會員，而標得會
    款，並向甲○○偽稱係某會員得標，使甲○○及其他活會會員陷於錯誤，而交付
    會款。乙○○乃以標得之會款計七十一萬八千九百元，代張慧貞清償李陳金盆之
    六十萬元借款及利息四萬八千元，代付標息五千七百五十元，及抵銷張慧貞積欠
    之死會會款六萬二千元，餘款三千一百五十元則交與張慧貞，足以生損害於甲○
    ○及其他活會會員。迨至八十八年六月間，甲○○欲標會時，乙○○方告知其會
    款已於八十五年九月六日標走，甲○○始知受騙。
二、案由甲○○訴請台灣高雄地方法院檢察署檢察官偵查起訴。
      理      由
一、訊據上訴人即被告乙○○對於未親自徵得甲○○同意，而標取其名義之會款，取
    得會款七十一萬八千九百元，用以清償李陳金盆六十萬元借款、利息及抵銷張慧
    貞積欠之死會會款，餘款交與張慧貞等事實，供承不諱，而否認有詐欺及偽造文
    書犯行，辯稱：伊介紹張慧貞向李陳金盆借六十萬元，因張慧貞無力償還借款、
    利息及會款，而來電告知甲○○同意借給她標其會款，伊誤以為真，且伊亦有經
    甲○○之父張春桂之同意，始代寫標單標取會款云云。
二、惟查：
  (一)前開事實，迭據告訴人甲○○於歷次偵審中指訴綦詳，並有互助會員表及存證信
    函三紙附卷可稽。被告亦供承未親自徵得告訴人同意，即以告訴人名義寫標單標
    取會款，用以代償李陳金盆之六十萬元借款、利息及抵銷張慧貞積欠之死會會款
    ，餘款交與張慧貞等情。
  (二)證人張慧貞證稱：伊陸續向被告借款六十萬元，月息二分，被告說該款係向其朋
    友李陳金盆所借，嗣被告將款匯寄給伊，伊亦繳付利息予被告（見原審八十九年
    四月廿八日訊問筆錄），之後，借款已逾期限，伊無力清償借款及利息，李陳金
    盆向被告追索借款，被告乃電話聯絡伊建議先借標其姐甲○○之會清償李陳金盆
    之債務，伊表示此事應先徵得甲○○同意，況伊尚積欠甲○○巨額債務無力償還
    ，無法向甲○○開口借標之事，被告稱會設法，屆時再起新會，標會償還甲○○
    即可，伊當時固有考慮此辦法，但並未同意，被告即於八十五年九月六日，擅自
    標下甲○○之互助會，而於該（九）月底，其父張春桂載被告至伊住處結算，將
    標得之會款扣除應償還李陳金盆之借款、利息及被告之會款後，交付伊剩餘之三
    千一百五十元，並要伊及其夫鄭耀祥共同簽發一張面額為八十五萬元之本票交付
    ，及甲○○之互助會利息由其負責等語綦詳，復有張慧貞之信函、結算書、本票
    一紙附卷可稽。按被告與證人張慧貞係姨姪關係，應無曲意設詞誣陷被告之理。
    況查，果如被告誤信張慧貞所言已徵得其姊甲○○之同意借標會款，則張慧貞與
    其夫鄭耀祥共同簽發之八十五萬元本票，係用以償付甲○○之末會會款，自應於
    取得該本票時交與告訴人甲○○，乃竟遲至八十八年六月二十一日（該本票係於
    八十五年九月底取得），始附於存證信函寄給告訴人，此有鳳山十三支郵局第一
    八六號存證信函及本票影本在卷足憑（偵查卷第一一、一二頁），尤見被告在張
    慧貞、鄭耀祥之本票兌現之前，不讓告訴人知悉擅標會款之心態。被告又謂告訴
    人他們家的會，要標取會款，都要經過其父張春桂之同意，其有打電話到台中給
    張春桂，張春桂有同意云云。被告果誤信張慧貞已獲告訴人同意借標之說，即又
    何必再打電話至台中給張春桂徵求同意，且互助會係告訴人之名義，為何不直接
    打電話給告訴人，如不知告訴人之電話，亦可向張春桂或張慧貞查問，乃竟謂有
    徵得告訴人之父張春桂之同意云云，均與事理有悖，尚難採信。
  (三)證人張春桂證稱：「伊曾於八十五年九月底，載被告至張慧貞住處結算，惟並無
    同意被告借標甲○○之會款，亦不知此事，被告亦無交付一張鄭耀祥與張慧貞共
    同簽發之八十五萬元本票，委伊轉交甲○○，當時並無談及如何對甲○○交代，
    被告表示此事不用那麼早讓甲○○知道」等語（偵查卷第二二頁反面、第三０頁
    、原審卷第三六頁反面）。而被告於寄發給告訴人之上開存證信函中稱「甲○○
    所參加之互助會，張慧貞夫婦有徵求其父同意，以二千八百五十元得標，提交會
    款時，甲○○之父亦在現場，所以請張慧貞夫婦簽發一張八十五萬元本票交與甲
    ○○」云云。被告之存證信函所載，與其於偵審中所供「張慧貞告訴伊已徵得甲
    ○○同意借標」之說，已有未合，亦與張慧貞及張春桂之證言不同，是被告所辯
    ，顯非真實。
  (四)證人即被告之夫羅合長雖證稱「結算當時，張慧貞夫婦係共同簽發面額八十五萬
    元之本票二張，一張交與被告，一張交與張春桂轉交告訴人，告訴人係於八十七
    年七月六日至被告家中表示要標會時，方知其會已被標走」云云（原審卷第三四
    、三五頁）。證人張春桂始終否認張慧貞夫婦有交付一張八十五萬元本票要伊轉
    交告訴人，果如張春桂有取得該八十五萬元本票，應無不交付告訴人，而告訴人
    亦無至八十七年七月六日始知其會已被標走之理。且張慧貞如有借標告訴人之會
    款，亦僅有八十五萬元，豈有簽發二張面額各八十五萬元之本票之理。證人羅合
    長係被告之夫，其證言與事證及情理不合，自無足採。
  (五)證人李陳金盆於原審證稱：被告在其家介紹伊與張慧貞認識，而借與張慧貞六十
    萬元，該款係伊交與被告，再由被告與張慧貞接洽，張慧貞係簽發半年期的票，
    屆期後，伊至被告家要追討該筆債務，有時被告與張慧貞聯絡，有時伊直接與張
    慧貞聯絡，張慧貞於電話中表示要借標告訴人之互助會償還借款云云（原審卷第
    三三頁反面、第三四頁）。惟證人張慧貞否認有與李陳金盆通過電話，表示要借
    標告訴人之會款，用以償還六十萬元借款等語。參以上開(二)所之理由，李陳金
    盆之證言，顯係迴護被告之詞，不足憑信。
  (六)證人張慧貞於原審證稱「我透過被告向李陳金盆借錢，後來李陳金盆向被告要，
    被告也告訴我，但因我經濟困難，無法償還，所以被告提議標（甲○○）會還李
    陳金盆，（後來）若無法還，再另起一個新會，關於此意見，我有考慮，但尚未
    同意，被告就直接標下」等語（原審卷第三三頁反面）。證人張慧貞於檢察官偵
    查中，亦以書面陳明「被告提議標甲○○之會款，來還清向伊朋友借的錢，但我
    對被告說，要標甲○○的會，應徵得甲○○之同意才可以，我以前向甲○○借款
    還沒還，我不敢對甲○○開口，被告即說她會設法，妳放心，迨至八十五年九月
    底，被告前來本人住處說，已於九月六日將甲○○的會以二千八百五十元之利息
    標取：：：被告說已徵得甲○○之同意，且曾對甲○○保證，如果張慧貞到時無
    法還錢，她會設法再起新會，讓張慧貞先標就有錢，可以還甲○○，使本人誤信
    被告已徵得甲○○之同意而標取」等情（偵查卷第二三─二五頁）。而張慧貞於
    八十五年間，尚積欠告訴人四、五十萬元，亦為告訴人所陳明。由是可見，被告
    係因李陳金盆之催討，且張慧貞又積欠死會會款，乃向張慧貞提議借標告訴人之
    會款償還，而張慧貞礙於尚欠告訴人之借款，未即表示同意，被告即擅自標取告
    訴人之會款，用以償還張慧貞向李陳金盆之借款六十萬元及利息，並抵銷積欠之
    會款甚明。
  (七)綜上所，本案事證已臻明確，被告所辯，顯係卸責之詞，殊無足採，其犯行洵
    堪認定。
三、按於未載明「標單」二字之紙上書寫欲標會者名字及標金利息，即係用以表示競
    標互助會會款之意思，是該標單即屬刑法第二百二十條第一項之準文書。被告偽
    造標單於標會時出示於參與競標之會員標取會款，並向甲○○誆稱其他會員得標
    ，使甲○○及其他活會會員陷於錯誤，而交付會款之行為，係犯刑法第二百十六
    條、第二百十條之行使偽造準私文書罪及第三百三十九條第一項之詐欺取財罪。
    被告偽造私文書之低度行為應為行使之高度行為所吸收，不另論罪。其以一冒標
    行為，同時詐取多位活會會員財物，為一行為觸犯數罪名，屬同質想像競合犯，
    應從一重處斷。被告所犯行使偽造私文書罪與詐欺取財罪間，有方法目的之牽連
    關係，為牽連犯，應從一重之行使偽造私文書罪處斷。
四、原審據以論罪科刑，原非無見，惟查本件被告係介紹張慧貞向李陳金盆借款六十
    萬元，且冒標後亦代張慧貞償還上開欠款及所欠利息，原審認係張慧貞向被告借
    款，即與事實不符，故本件被告除意圖為自己不法所有外，尚意圖為第三人張慧
    貞不法所有，原審認僅意圖為自己不法所有，均有未合，被告上訴意旨否認犯罪
    ，雖無理由，然原判決既有上開可議之處，即屬無可維持，仍應由本院將原判決
    撤銷改判。爰審酌被告係因介紹張慧貞向友人借款，張慧貞屆期未能償還，乃提
    議標取告訴人之會款，而因一時失慮，未取得告訴人之同意，即予冒標，情節尚
    非重大，及犯罪後飾詞卸責之態度等一切情狀，量處如主文所示之刑，並諭知易
    科罰金之折算標準。至被告偽造之標單，於開標後已丟棄滅失，為被告所陳明，
    因不予宣告沒收。
據上論斷，應依刑事訴訟法第三百六十九條第一項前段、第三百六十四條、第二百九
十九條第一項前段、刑法第二百十六條、第二百二十條第一項、第二百十條、第三百
三十九條第一項、第五十五條、第四十一條第一項、罰金罰鍰提高標準條例第一條前
段、第二條，判決如主文。
本案經檢察官林應華到庭執行職務。
中    華    民    國     九十二     年       七       月     二十九     日
                              臺灣高等法院高雄分院刑事第五庭
                                  審判長法官  吳水木
                                        法官  趙文淵
 法官  洪慶鐘
右正本證明與原本無異。
如不服本判決應於收受本判決後十日內向本院提出上訴書狀，其未述上訴理由者，
並得於提起上訴後十日內向本院補提理由書狀（均須按他造當事人之人數附繕本)「
切勿逕送上級法院」。
                                      書記官  彭筱瑗
中    華    民    國     九十二     年       七       月     三  十     日
附錄：本判決論罪科刑法條：
刑法第二百十條：
偽造、變造私文書，足以生損害於公眾或他人者，處五年以下有期徒刑。
刑法第二百十六條：
行使第二百十條至第二百十五條之文書者，依偽造、變造文書或登載不實事項或使登
載不實事項之規定處斷。
刑法第三百三十九條第一項：
意圖為自己或第三人不法之所有，以詐術使人將本人或第三人之物交付者，處五年以
下有期徒刑、拘役或科或併科一千元以下罰金。
                                                                        Ｆ


司法院資訊處製作；財團法人民間司法改革基金會備份。
